臺灣高等法院民事判決　　　　　　　100年度保險上易字第1號
上　訴　人　富邦人壽保險股份有限公司
法定代理人　蔡明興
訴訟代理人　黃杉睿
　　　　　　何佩玲
訴訟代理人　黃宗正律師
被上訴人　　郭秉敏
　　　　　　駱燕珍
訴訟代理人　王永春律師
上列當事人間請求給付保險金事件，上訴人對於中華民國99年11
月11日臺灣臺北地方法院99年度保險字第53號判決提起上訴，經
本院於100年8月9日言詞辯論終結，判決如下：
    主      文
原判決廢棄。
被上訴人在第一審之訴駁回。
第一、二審訴訟費用由被上訴人負擔。
    事實及理由
一、被上訴人主張：
（一）伊之被繼承人羅中平於民國89年11月25日、94年12月1日
      分別向上訴人投保「安泰分紅終身保險」及「安泰醫療護
      照終身健康保險」，上揭保險契約依約得適用「富邦人壽
      海外急難救助服務辦法」（下稱系爭服務辦法），由上訴
      人為被保險人提供海外急難救助服務，羅中平於98年7月
      26日自臺灣出境前往中國廣東省旅遊，於同年7月29日因
      身體不適緊急住進深圳保安人民醫院，再於7月30日轉院
      至深圳南山人民醫院，因當地醫療設施不足，無法提供完
      整醫療照護，經醫師診斷有搭乘醫療包機返回臺灣進行緊
      急治療之必要，依系爭助服務辦法第1條及第6條第5項之
      約定，上訴人負有於美金5萬元額度限制內為羅中平提供
      緊急醫療轉送服務之義務，詎羅中平之配偶即被上訴人郭
      秉敏於98年7月30日去電上訴人請求提供緊急醫療轉送服
      務，將羅中平以醫療包機轉送回臺灣進行緊急治療時，竟
      遭上訴人以羅中平出境目的係為工作，不符合系爭服務辦
      法所規定「於海外連續旅行不超過180天中所發生之急難
      事故」要件為由拒絕，羅中平因事態緊急，迫於無奈只得
      委請其當時所任職之訴外人崑山三朋友電電子有限公司（
      下稱三朋友電公司）代為墊付醫療包機費用新臺幣（下同
      ）1,444,140元予訴外人香港商思奧思有限公司臺灣分公
      司（下稱香港商思奧思公司），搭乘醫療包機返臺後轉送
      行政院衛生署立雙和醫院接受治療，羅中平不幸於98年8
      月15日死亡。
（二）依98年6月1日版本之系爭服務辦法，所稱「海外連續旅行
      」應包括海外出差及旅遊在內。縱被保險人羅中平係為工
      作之目的而於98年7月26日出境前往大陸地區，其於同年7
      月29日因身體不適緊急住進深圳保安人民醫院，再於同年
      7月30日轉院至深圳南山人民醫院經醫師診斷罹患病毒性
      腦炎併有肺部感染、呼吸衰竭，仍符合系爭服務辦法所約
      定「於海外連續旅行不超過180天中所發生之急難事故」
      之要件，從而，上訴人自應依系爭服務辦法約定，為羅中
      平提供包含緊急醫療轉送服務在內之海外急難救助服務。
      上訴人依系爭服務辦法第6條第5項之約定，本應於美金5
      萬元額度限制內提供緊急醫療轉送服務，竟藉詞拒絕支付
      ，而由羅中平自行墊付，伊為羅中平之繼承人，自得請求
      上訴人償還之。爰依系爭服務辦法第6條第5項第1款及第2
      款規定之保險契約及繼承之法律關係，訴請上訴人給付1,
      444,140元，並依保險法第344 條第2 項之規定，給付以
      週年利率10％計算之遲延利息等語。
（三）原審為被上訴人全部勝訴判決，對上訴人之上訴，其答辯
      聲明求為判決駁回上訴。
二、上訴人則以：系爭服務辦法係就海外連續旅行者提供服務，
    如急難事故係發生於被保險人在海外工作中，即不在該服務
    辦法保障範圍，本件被保險人羅中平係出境至大陸深圳、昆
    山地區工作，事發當天正在深圳廠巡廠，非海外旅行，不符
    上述系爭服務辦法規定。且系爭服務既係伊無償提供，被保
    險人羅中平違反上揭辦法約定，私下與救助機構達成協議，
    就其醫療包機費用應自負其責，且其費用係由三朋友電公司
    支付，被保險人未實際支出任何費用，亦無受有任何損失，
    被上訴人自不得請求償還。又緊急醫療轉送費用應由上訴人
    直接向救助機構先行支付，保險人並無向被保險人直接給付
    之義務，縱上訴人有違約之處，亦係是否構成債務不履行損
    害賠償之問題，被上訴人逕依系爭服務辦法請求保險給付，
    顯屬無據。又縱本件符合系爭服務辦法規定，惟依該辦法第
    6條第5項約定，僅負有將被保險人羅中平緊急轉往當地最近
    、最合適的醫療機構之義務，被上訴人擅自安排醫療包機將
    被保險人羅中平轉送至路途遙遠之臺灣雙和醫院，顯非屬系
    爭服務辦法約定之緊急醫療轉送，轉送費用須由被上訴人自
    行承擔。而從系爭服務辦法第15條約定，海外急難救助為上
    訴人提供之無償加值服務，與保險契約所生之給付保險金爭
    議顯然有別，被上訴人主張得依保險法第34條第2項之規定
    ，請求遲延利息利率以10%計算，亦屬無據等語，資為抗辯
    。原審判決上訴人全部敗訴，上訴人上訴，其聲明求為判決
    ：(1)原判決廢棄；(2)被上訴人在第一審之訴駁回。
三、以下為兩造不爭執之事項，應可信為真實：
（一）安泰人壽保險股份有限公司於98年6月1日與富邦人壽保險
      股份有限公司進行公司合併，以安泰人壽保險公司為存續
      公司，合併後更名為富邦人壽保險股份有限公司即上訴人
      。
（二）被上訴人郭秉敏、駱燕珍之被繼承人即羅中平任職三朋友
      電公司擔任副總經理一職，該公司於大陸崑山及深圳二地
      設有工廠。
（三）羅中平於89年11月25日、94年12月1日向上訴人投保「安
      泰分紅終身保險」及「安泰醫療護照終身健康保險」，上
      揭保險契約之被保險人，於發生系爭服務辦法第1條約定
      情形時，得適用系爭服務辦法之約定。
（四）羅中平於98年7月26日自臺灣出境前往中國大陸，於同年7
      月29日因身體不適緊急住進深圳保安人民醫院，再於同年
      7月30日轉院至深圳南山人民醫院經醫師診斷罹患病毒性
      腦炎併有肺部感染、呼吸衰竭，羅中平之家屬於同年7月
      30日與上訴人公司人員進行電話聯繫要求上訴人提供緊急
      醫療轉送服務予羅中平，上訴人簽約之救助機構即香港商
      思奧思公司人員後以電話聯繫羅中平之家屬，表示上訴人
      稱羅中平前往深圳係為工作，不符系爭服務辦法約定，故
      無法提供海外急難救助服務予羅中平，羅中平之家屬隨後
      委請香港商思奧思公司安排醫療包機搭載羅中平於98年7
      月31日上午6時30分返抵松山機場，並送往行政院衛生署
      立雙和醫院接受治療，醫療包機費用為1,444,140元，羅
      中平嗣後於98年8月15日因病逝世。
四、兩造間之爭點如下：
（一）系爭服務辦法第1條所稱「海外連續旅行」，是否包括前
      往海外之工作期間？本件情形是否符合前開辦法規定？
（二）羅中平發生事故後，被上訴人通知上訴人依系爭服務辦法
      提供服務，遭上訴人拒絕，是否不論羅中平之情況符合前
      開辦法規定與否，上訴人均可不負擔轉送醫療費用？
（三）若羅中平之情況確符合系爭服務辦法所稱「急難事故」，
      依該辦法第5條規定，於經醫師認定當地醫療設施不足提
      供完整醫療照顧時，救助機構將緊急轉送病患至離當地最
      近且最適合之醫療機構。被上訴人選擇將羅中平緊急轉送
      回台，是否符合該規定？
（四）若羅中平之情況符合系爭服務辦法第5條約定情形，則被
      上訴人主張上訴人應負擔包機轉送費用1,444,140元，是
      否有理由？若該費用係由第三人支付，是否會影響被上訴
      人請求？若被上訴人請求上訴人支付1,444,140元為有理
      由，其併主張遲延利息應按年息10％計算，有無理由？
五、茲說明本院之判斷如下：
（一）爭點一部分：
 （1）被上訴人主張：依系爭服務辦法，所稱「海外連續旅行」
      應包括海外出差及旅遊在內。依常用國語大辭典之旅行定
      義，係指出門到別處去，且中華民國入境登記表亦載明旅
      行目的包含業務、觀光等目的，故不論羅中平前往廣東之
      目的係為觀光或出差，均應適用，系爭服務辦法第11條亦
      明定所生疾病或傷害不影響被保險人繼續旅遊或工作時，
      不提供服務，足見所稱旅行應包括工作在內，何況羅中平
      係在休假期間前往深圳，自符合系爭服務辦法規定等語。
      上訴人主張：系爭服務辦法第1 條明定該辦法須於海外連
      續旅行不超過180天中所發生之急難事故時始有適用，故
      僅限於旅遊作客，不包括括工作期間，應屬無疑；本件羅
      中平於前往大陸深圳工廠巡廠時發生變故，係在工作中發
      生，並非在旅遊期間發生，自不符合前開辦法第1條所定
      等語。
 （2）按依系爭服務辦法第1條及第2條約定，被保險人於主附約
      之有效期間內，於海外連續旅行不超過180天中在海外地
      區旅行時所發生之意外傷害或突發疾病等急難事故，始可
      適用該辦法。兩造對前開所稱「旅行」之定義及範圍有所
      爭議。經查：
    系爭服務辦法係上訴人無償提供給向其投保人身保險之被
      保險人於海外旅行之額外服務（系爭服務辦法第15條約定
      參照）。本院向行政院金融監督管理委員會保險局函詢結
      果，該會覆稱：系爭服務辦法係上訴人提供保戶之額外服
      務，非屬保險商品之契約條款，且未涉及保險給付及費率
      計算，並不適用保險商品送審之相關程序，有該會100年5
      月27日保局（品）字第10002524850號函在卷可稽（見本
      院卷第56頁），足見系爭服務辦法中之約定並非保險契約
      條款，尚無保險法第54條規定之適用，合先敘明。
    次按所謂「旅行」，依教育部國語辭典簡編本之解釋，乃
      係指「出外旅遊」，而依重編國語辭典修訂本之解釋乃指
      「結伴而行」、「作客出行」之意，如「蜜月旅行」、「
      環島旅行」，相似詞為觀光、游歷、遊歷等情，有該等兩
      造未爭執真正之網路下載資料在卷可參（見原審卷第227-
      228頁），足見所謂「旅行」之意涵，係指居住於我國境
      內，於預定有歸期之計畫情形下，離開住居工作地前往海
      外進事觀光、游歷、遊歷等事項而言。在國外之公司長期
      任職而前往海外從事該公司指派之工作情形，核與前開旅
      行之意涵不符，應甚明確。被上訴人雖引國語大辭典之解
      釋認為旅行係指出門到別處去之意及中華民國入境登記表
      中所載旅行目的包括業務、觀光，且系爭服務辦法第11條
      明定包括工作等情，主張系爭服務辦法所稱「旅行」應包
      括旅遊及工作等語。惟觀之被上訴人所提辭典影本（見原
      審卷第220頁），係就「旅」為解釋，「旅」字作動詞使
      用時，意為出門到別處去，例句如「旅行」，並非定義「
      旅行」為出門到別處去，故其此部分之主張，尚無可採。
      至於我國入境登記表上所載「旅行目的」項下，雖列有「
      業務」、「觀光」等項目，惟亦列有「返國」項目，足見
      該登記表上所載「旅行目的」僅係指入境目的，尚難作為
      「旅行」定義之依據。又系爭服務辦法第11條第13款係規
      定「可在當地得到一般門診醫療之疾病或傷害，其疾病或
      傷害並不影響被保險人繼續旅遊或工作」等語，觀其全文
      ，係在強調疾病或傷害之情況輕微而未達到足以影響繼續
      旅遊或工作程度者，上訴人不提供救助服務，並非載明系
      爭服務辦法所稱旅行，包括在海外任職，尚難反推認系爭
      服務辦法所指海外連續旅行期間包括在海外任職之情形在
      內。況系爭服務辦法就被保險人適用該辦法之期間稱謂，
      並不統一，稱「海外旅行」者有之（系爭服務辦法第1條
      、第2條），亦有稱「海外旅遊」（系爭服務辦法第6條第
      16項第2款、第3款），可見該辦法有混用「旅行」及「旅
      遊」用語之情形，「旅行」與「旅遊」同視，自難以系爭
      服務辦法第11條第2項第13款規定中使用「旅遊」之用語
      ，即推認第1條所稱「旅行」包括旅遊及工作。準此，系
      爭服務辦法第1條既明定僅以「海外連續旅行」為限，自
      不包括前往海外任職工作之情形在內，已可認定。
    被上訴人另主張上訴人於99年6月1日將系爭服務辦法第1
      條有關「海外連續旅行」約定修改為「海外連續旅遊」，
      第11條第2項第13款「並不影響被保險人繼續旅遊或工作
      」之約定修改為「並不影響被保險人繼續旅遊」，足見修
      正前之系爭服務辦法所稱「海外連續旅行」應包括海外出
      差及旅遊在內等語，惟系爭服務辦法有混用「旅行」及「
      旅遊」用語，並將「旅行」與「旅遊」同視等情，業如前
      述，再參以上訴人於99年6月1日修正系爭服務辦法第1條
      、第11條規定內容，復在兩造發生爭執之後所為等情，可
      見上訴人之修正，亦有可能係就發生解釋爭議條文所為明
      確化之修正，非必然係就適用範圍所減縮修正，尚難據而
      推論系爭服務辦法第1條所稱「海外連續旅行」包括前往
      海外任職工作之情形在內，被上訴人此部分之主張，亦無
      可採。
    又被上訴人主張羅中平係前往廣東旅遊云云，此情為上訴
      人所否認。查：羅中平擔任三朋友電公司副總經理一職，
      該公司在崑山及深圳均設有工廠，其於98年7月24日返回
      台灣，隨即於7月26日出境前往大陸等情，為兩造所不爭
      執，復有羅中平護照及台港澳人業證影本在卷可按。98年
      7月30日香港商國際思奧思有限公司客服人員與羅中平在
      深圳之聯絡人宋先生聯繫，據宋先生告知羅中平是在會議
      中突然昏倒等語，有該公司99年6月29日國際SOS（99）字
      第06002號函在卷可憑（見原審卷第53頁），證人即受上
      訴人所託前往深圳訪查系爭事故之陳錦華於原審證稱：「
      三朋友電公司深圳廠的人事經理（按指訴外人楊仲彥）告
      訴我，羅中平平常應該是在崑山廠任職，他當時過來支援
      深圳廠，．．人事科長黃冠連當時有送羅中平去醫院，黃
      冠連親口告訴我羅中平是來公幹的，他說他肯定羅中平是
      來公幹的．．．第二次我再去三朋友電公司深圳廠的時候
      ，人事經理就跟我說羅中平應該是來深圳支援的，事故當
      天在巡廠的時候突然感到身體不適，頭很痛，於是就送到
      廠內的宿舍休息，但是情況一直沒有改善，所以就由廠內
      的人送醫治療，最先送到寶安人民醫院，再轉送南山醫院
      」等語，並製有調查報告附卷可查（見原審卷118-120頁
      、145-146頁），被上訴人對該證人之證詞並未否認，足
      見羅中平於98年7月26日前往大陸深圳係為處理其所任職
      公司深圳廠相關工作事務而去，並在辦理該事務工作期間
      ，突生變故，核與前述「海外連續旅行」之定義不符，上
      訴人自無依系爭服務辦法提供海外救助服務之義務。被上
      訴人雖另提出三朋友電公司2009年度員工請假卡欲證明98
      年7月24日至7月31日請休假等情，惟羅中平縱如被上訴人
      之主張，其於98年7月24日確係休假返台，然被上訴人復
      自承當時羅中平在台期間原計劃要進行國內旅遊，後因接
      到一通來電，才前往深圳等語（見本院卷72頁背面），是
      羅中平休假之目的係為返台旅遊，並非為前往深圳旅遊，
      應甚明確，尚難據而認定羅中平前往深圳之目的，係為旅
      遊，被上訴人此部分之主張，亦不足採。
 （3）綜上，羅中平在深圳期間，係為處理其任職公司深圳廠之
      事務，核與系爭服務辦法所約定「海外連續旅行」之要件
      不符，上訴人並不負依系爭服務辦法提供海外急難救助服
      務之義務。
（二）依前所述，上訴人既毋須依系爭服務辦法提供海外急難救
      助服務之義務，則被上訴人請求上訴人給付醫療包機費用
      1,444,140元，及依保險法第344條第2項規定按週年利率
      10％計算之遲延利息，於法無據，已甚明確，前開爭點二
      至四部分，本院自無庸再予審酌。
六、綜上所述，被上訴人依系爭服務辦法第6條第5項第1款及第
    2款規定之保險契約關係及繼承之法律關係，請求上訴人給
    付1,444,140元，並依保險法第344條第2項之規定，給付以
    週年利率10％計算之遲延利息，為無理由，不應准許。原審
    為被上訴人勝訴判決，容有未洽。上訴意旨指摘原判決不當
    ，求予廢棄改判，為有理由，爰予以廢棄改判如主文第二項
    所示。
七、本件事證已明，兩造其餘攻擊防禦方法，核與本判決之結論
    無影響，爰不予以一一論述，併予敘明。
八、據上論結，本件上訴為有理由。依民事訴訟法第450條、第
    78條，判決如主文。
中    華    民    國   100    年    8     月    23    日
                    民事第九庭
                        審判長法  官  陳玉完
                              法  官  曾部倫
                              法  官  李國增
正本係照原本作成。
不得上訴。
中    華    民    國   100    年    8     月    24    日
                              書記官 李佳樺